ACORDAO-COMPLETO-2304474

ACÓRDÃO 2730/2019 ATA 11/2019 - SEGUNDA CÂMARA

VISTOS, relatados e discutidos os presentes autos de Tomada de Contas Especial instaurada pela Caixa Econômica Federal, em desfavor da Escola Sindical Amazônia (ESA) e do Sr. Carlos Augusto Santos Silva, este na condição de responsável legal daquela entidade sindical à época da assinatura e execução do Contrato de Repasse 57.862-36/2003/MDA/Caixa, cujo objeto consistia na transferência de recursos financeiros federais, afetos ao Programa Nacional de Fortalecimento da Agricultura Familiar (Pronaf) , para execução do “Projeto de Capacitação Sócio-Técnica e Gerencial para a Agricultura Familiar Rural nos Estados do Pará, Amapá, Amazonas e Roraima”;
ACORDAM os Ministros do Tribunal de Contas da União, reunidos em Sessão da 2ª Câmara, ante as razões expostas pelo Relator, em:
9.1. considerar revéis, para todos os efeitos, a Escola Sindical Amazônia e o Sr. Carlos Augusto Santos Silva, dando-se prosseguimento ao processo, nos termos do art. 12, § 3º, da Lei 8.443, de 16/7/1992;
9.2. com fundamento nos arts. 1º, inciso I, 16, inciso III, alíneas “a” e “c” e § 2º, da Lei 8.443/1992, combinados com os arts. 19 e 23, inciso III, da mesma lei, e com os arts. 1º, inciso I, 209, incisos II e III e § 5º, 210 e 214, inciso III, do Regimento Interno-TCU, julgar irregulares as contas dos responsáveis em epígrafe, Escola Sindical Amazônia e Carlos Augusto Santos Silva, condenando-os solidariamente ao pagamento das importâncias especificadas no quadro abaixo, atualizadas monetariamente e acrescidas dos juros de mora desde as respectivas datas até a data do efetivo recolhimento, e fixando-lhes o prazo de 15 (quinze) dias, a contar da notificação deste Acórdão, para que comprovem, perante o Tribunal, o recolhimento das referidas quantias aos cofres do Tesouro Nacional, nos termos do art. 23, inciso III, alínea “a”, da Lei 8.443/1992, c/c o art. 214, inciso III, alínea “a”, do Regimento Interno-TCU:
                    TRIBUNAL DE CONTAS DA UNIÃO	TC Processo 013.523/2016-3
	Valor original (R$) 
	Data da ocorrência

	27.960,00
	6/7/2004

	22.000,00
	23/7/2004

	25.000,00
	2/8/2004

	15.000,00
	13/8/2004

	20.000,00
	26/8/2004

	25.000,00
	13/9/2004

	10.000,00
	5/10/2004

	10.000,00
	26/10/2004

	15.000,00
	16/11/2004

	10.000,00
	29/12/2004

	5.000,00
	16/3/2005

	15.720,00
	17/3/2005

	13.350,00
	22/3/2005

	10.800,00
	29/4/2005

	30.000,00
	20/5/2005

	     955,78
	22/9/2005

9.3. aplicar à Escola Sindical Amazônia e ao Sr. Carlos Augusto Santos Silva a multa prevista no art. 57 da Lei 8.443/1992, c/c o art. 267 do Regimento Interno desta Corte, no valor individual de R$ 100.000,00 (cem mil reais) , com a fixação do prazo de 15 (quinze) dias, a contar da respectiva notificação, para que comprovem, perante o Tribunal (art. 214, inciso III, alínea “a”, do Regimento Interno-TCU) , o recolhimento das dívidas aos cofres do Tesouro Nacional, atualizadas monetariamente desde a data deste Acórdão até a do efetivo recolhimento, se forem pagas após o vencimento, na forma da legislação em vigor;
9.4. autorizar, desde logo, nos termos dos arts. 26 e 28, inciso II, da Lei 8.443/1992:
9.4.1. o pagamento das dívidas em até 36 (trinta e seis) parcelas mensais e consecutivas, se solicitado por qualquer dos responsáveis e se o processo não tiver sido remetido para cobrança judicial, fixando-se o vencimento da primeira em 15 (quinze) dias, a contar do recebimento da notificação, e o das demais a cada 30 (trinta) dias, devendo incidir sobre cada uma delas os encargos legais devidos, na forma prevista na legislação em vigor, sem prejuízo ao vencimento antecipado do saldo devedor em caso de não comprovação do recolhimento de qualquer parcela, conforme prevê o art. 217, § 2º, do Regimento Interno deste Tribunal;
9.4.2. a cobrança judicial das dívidas, caso não atendidas as notificações;
9.5. nos termos do art. 16, § 3º, da Lei 8.443/1992, e do art. 209, § 7º, do Regimento Interno-TCU, encaminhar cópia desta deliberação à Procuradoria da República no Estado do Pará, para adoção das medidas que entender cabíveis;
9.6. arquivar os presentes autos, com base no art. 169, inciso III, do Regimento Interno/TCU.

Tomada de Contas Especial (TCE) instaurada pela Caixa Econômica Federal, em desfavor da Escola Sindical Amazônia (ESA) e do Sr. Carlos Augusto Santos Silva, este na condição de responsável legal daquela entidade sindical à época da assinatura e execução do Contrato de Repasse 57.862-36/2003/MDA/Caixa, cujo objeto consistia na transferência de recursos financeiros federais, afetos ao Programa Nacional de Fortalecimento da Agricultura Familiar (Pronaf), para execução do Projeto de Capacitação Sócio-Técnica e Gerencial para a Agricultura Familiar Rural nos Estados do Pará, Amapá, Amazonas e Roraima.

Segunda Câmara

Escola Sindical Amazônia - ESA (CNPJ 63.887.467/0001-15).

3. Interessados/Responsáveis:
3.1. Responsáveis: Carlos Augusto Santos Silva (CPF XXX.593.982-XX) e Escola Sindical Amazônia - ESA (CNPJ 63.887.467/0001-15).

13.1. Ministros presentes: Ana Arraes (Presidente), Augusto Nardes, Aroldo Cedraz (Relator) e Raimundo Carreiro.
13.2. Ministros-Substitutos presentes: Marcos Bemquerer Costa e André Luís de Carvalho.

AROLDO CEDRAZ

Com alguns ajustes de forma e fundamentado no inciso I do § 3º do art. 1º da Lei 8.443, de 16/7/1992, adoto como Relatório a instrução elaborada no âmbito da Secretaria do TCU no Estado do Pará (SEC/PA) e autuada como peça 32, a qual contou com a anuência do corpo diretivo da referida unidade técnica (peças 33 e 34) e com a concordância do Ministério Público/TCU, representado nestes autos pelo Procurador Sergio Ricardo Costa Caribé (peça 35) :
“INTRODUÇÃO
1. Cuidam os autos de Tomada de Contas Especial (TCE) instaurada pela Caixa Econômica Federal (Caixa) , em desfavor do Sr. Carlos Augusto Santos Silva, CPF XXX.593.982-XX e da Escola Sindical Amazônia (ESA) , CNPJ 63.887.467/0001-15, sendo aquele responsável coordenador geral/presidente daquela entidade sindical, à época dos fatos, em razão da não comprovação da boa e regular aplicação dos recursos públicos (...) e não apresentação da prestação de contas do Contrato de Repasse 57.862-36/2003/MDA/Caixa, firmado em 18/12/2003, Siafi 491444 (peça 1, p. 167) , integrado pelo Plano de Trabalho e Projeto de Atividades (PAT) com impugnação integral dos recursos federais desbloqueados e sacados pela Contratada (peça 3; peça 4; peça 1, p. 111-117; peça 1, p. 47-55; e peça 1, p. 61-103) .
2. O Contrato de Repasse 57.862-36/2003/MDA/Caixa foi firmado entre a União, como CONTRATANTE, por intermédio do Ministério do Desenvolvimento Agrário/MDA (Gestor do Programa) , representado pela Caixa Econômica Federal/Caixa (Agente Operador) , e a Escola Sindical Amazônia (ESA) , como CONTRATADA, representada no ato de celebração pelo Sr. Carlos Augusto Santos Silva, coordenador geral/presidente da entidade sindical, continuando a sê-lo até os dias atuais (peça 1, p. 111; e peça 6) .
3. A Cláusula Primeira do Contrato de Repasse, o Plano de Trabalho e o PAT, revelam que o objeto do presente contrato foi a transferência de recursos financeiros da União para execução, no âmbito do PRONAF (Programa Nacional de Fortalecimento da Agricultura Familiar) , do ‘Projeto de Capacitação Sócio-Técnica e Gerencial para a Agricultura Familiar Rural nos Estados do Pará, Amapá, Amazonas e Roraima’. Esse projeto visava dotar os agricultores familiares de conhecimentos e competências, de modo que pudessem ‘viabilizar meios para aumentar e reter, nas zonas rurais, o valor agregado dos produtos ecossustentáveis gerados pela economia camponesa, afim de estimular o manejo dos recursos naturais da Amazônia e, ainda, fomentar debates sobre quais as políticas públicas, projetos e programas sociais são de relevância para o contexto amazônico’ (peça 1, p. 47 e 63) .
HISTÓRICO 
4. Para execução do objeto foram previstos recursos de R$ 354.200,00, sendo R$ 46.200,00, a cargo da Contratada como contrapartida e R$ 308.000,00 a cargo da Contratante. O MDA liberou os recursos de sua responsabilidade, no valor de R$ 308.000,00, por intermédio da ordem bancária 20040B900013, de 5/4/2004, creditada na conta corrente vinculada ao contrato de repasse em 7/4/2004 (peça 1, p. 213 e 169) . Desse montante, a Caixa desbloqueou e disponibilizou para a Contratada recursos na ordem de R$ 272.054,40, conforme demonstra-se, abaixo, pelo relatório APF/Controle de Desbloqueio daquela instituição financeira (peça 1, p. 167) :
	DATA
	VALOR R$

	5/7/2004
	129.515,87

	9/3/2005
	96.066,93

	16/5/2005
	46.471,60

	TOTAL R$
	272.054,40

5. O contrato vigorou, inicialmente, de 18/12/2003 a 31/12/2004, conforme Cláusula Décima Sexta do contrato, sendo prorrogado por diversos documentos de Carta Reversais para 31/12/2007, segundo a Caixa, a pedido da Contratada, com prestação de contas para 29/2/2008, 60 dias após o término da vigência, de acordo com a Cláusula Décima Segunda (peça 1, p. 116, 119-131, 251 e 115) . 
6. Na instrução preliminar de citação e audiência do TCU à peça 8, de 19/8/2017, estão circunstanciados os demais elementos do caso, concordando-se com conclusões do tomador de contas da Caixa (peça 1, 235-241) , de 16/10/2015, e do relatório de auditoria da Controladoria-Geral da União (CGU) (peça 1, 261-264) , de 29/2/2017, tendo como motivo a TCE a não comprovação da boa e regular aplicação dos recursos públicos, pela não conclusão do objeto e não apresentação da prestação de contas do Contrato de Repasse 57.862-36/2003/MDA/Caixa. A responsabilidade pelo prejuízo ao erário foi imputada ao Sr. Carlos Augusto Santos Silva e, solidariamente, à entidade Escola Sindical Amazônia (ESA) . 
7. Desse modo, em cumprimento ao despacho do Secretário da Secretário da Secex (PA) (peça 10) , de 1º/9/2017, o qual anuiu à proposta da instrução preliminar do TCU à peça 8, foi promovida a citação do Sr. Carlos Augusto Santos Silva, pelo Ofício 1733/2017-TCU/SECEX-PA (peça 12) , recebido no endereço desse destinatário em 9/10/2017 (peça 13) , e solidariamente, da entidade Escola Sindical Amazônia (ESA) , pelo Ofício 1734/2017-TCU/SECEX-PA (peça 11) , recebido no endereço da destinatária em 19/10/2017 (peça 14) , ele na condição de coordenador geral, à época dos fatos, daquela entidade executora do contrato de repasse, para que os responsáveis apresentassem alegações de defesa a respeito das irregularidades motivadoras da TCE, com núcleo das comunicações citatórias nos moldes abaixo, ou devolvessem os valores federais repassados à conta daquele ajuste (débito) :
a) Conduta: não comprovar a boa e regular aplicação dos recursos públicos federais repassados à conta do Contrato de Repasse 57.862-36/2003/MDA/Caixa, com impugnação integral dos valores recebidos pela contratada, em razão da: 
a.1.) Irregularidade 1: não apresentação da prestação de contas do contrato de repasse com a respectiva documentação probatória da regular execução física e financeira do ajuste;
a.2) Irregularidade 2: não conclusão do objeto do contrato de repasse;
b) dispositivos infringidos: Constituição Federal (art. 70, parágrafo único) , Lei 8.443/1992 (art. 8º) , Decreto 93.872/1986 (art. 66) , Decreto-lei 200/1967 (art. 93) , Instrução Normativa (IN) 1/1997 da STN (arts. 28 a 32) , e Contrato de Repasse 57.862-36/2003/MDA/Caixa (Cláusula Terceira-3.2 e Cláusula Décima Segunda) ;
c) Valor do débito: 
	Valor original (R$) 
	 Data da Ocorrência
	Valor original (R$) 
	Data da Ocorrência
	Valor original (R$) 
	Data da Ocorrência
	Valor original (R$) 
	Data da Ocorrência

	27.960,00
	6/7/2004
	20.000,00
	26/8/2004
	15.000,00
	16/11/2004
	13.350,00
	22/3/2005

	22.000,00
	23/7/2004
	25.000,00
	13/9/2004
	10.000,00
	29/12/2004
	10.800,00
	29/4/2005

	25.000,00
	2/8/2004
	10.000,00
	5/10/2004
	5.000,00
	16/3/2005
	30.000,00
	20/5/2005

	15.000,00
	13/8/2004
	10.000,00
	26/10/2004
	15.720,00
	17/3/2005
	955,78
	22/9/2005

Valor atualizado até 19/8/2017, sem juros R$ 524.086,43 (peça 5) .
8. Os responsáveis, por intermédio de procurador comum constituídos nos autos (peças 19, 21 e 22) , solicitaram ao TCU a dilação do prazo para a prestação de suas alegações de defesa e cópia dos autos da TCE em pauta (peça 15-18) , com despachos favoráveis aos pedidos, inclusive com disponibilização de vista cópia do processo desde 3/11/2017, conforme despacho à peça 28. 
8.1. O prolongamento de prazo para apresentação de alegações de defesa, determinada por despacho do Relator (peça 25) , findou-se em 4/1/2018, e os responsáveis mantiveram-se silentes.
EXAME TÉCNICO
Análise das revelias e boa-fé do Sr. Carlos Augusto Santos Silva e da ESA (citação) 
9. Como visto, os arrolados no polo passivo desta TCE, o Sr. Carlos Augusto Santos Silva e a Escola Sindical Amazônia (ESA) , cuja responsabilidade está calcada na Súmula 286 do TCU, pois foi beneficiária dos recursos federais repassados à conta do contrato de repasse em tela, não atenderam às citações e não se manifestaram quanto às irregularidades pela impugnação das despesas do ajuste.
10. Ao não apresentarem suas defesas, os responsáveis deixaram de produzir provas para elidir suas condutas ilícitas, em afronta as normas que impõem aos gestores públicos a obrigação legal de, sempre que demandados pelos órgãos de controle, apresentarem os documentos que demonstrem a correta utilização das verbas públicas, a exemplo do contido no art. 93 do Decreto-Lei 200/67 (Quem quer que utilize dinheiros públicos terá de justificar seu bom e regular emprego na conformidade das leis, regulamentos e normas emanadas das autoridades administrativas competentes.) .
11. No tocante à aferição quanto à ocorrência de boa-fé na conduta dos responsáveis, conforme determina o § 2º do art. 202 do Regimento Interno do TCU, em se tratando de processo em que a parte interessada não se manifestou acerca das irregularidades imputadas, não há elementos para que se possa efetivamente reconhecê-la.
12. Importante salientar que, conforme jurisprudência desta Corte de Contas, não reconhecida a boa-fé na conduta da pessoa física responsável pelo débito apurado, não há razões, em termos de isonomia, economia processual e fundamento jurídico, para que seja conferida oportunidade preliminar de recolhimento de débito (art. 202, § 3º, do Regimento Interno/TCU) à pessoa jurídica responsabilizada solidariamente pelo dano (em face da impossibilidade de avaliação da boa-fé deste tipo de ente) , devendo o Tribunal, desde logo, proferir o julgamento definitivo de mérito pela irregularidade das contas (Acórdão 2649/2015-TCU-Segunda Câmara, Ministra Relatora Ana Arraes) .
13. Configuradas as revelias frente às citações deste Tribunal, não recolhidos aos cofres públicos os recursos recebidos, não reconhecida a boa-fé dos responsáveis, e tampouco inexistindo a comprovação da boa e regular aplicação dos recursos transferidos, não resta alternativa senão dar seguimento ao processo proferindo julgamento sobre os elementos até aqui presentes, que conduzem a julgamento das contas como irregulares.
14. Observe-se que, em se tratando de processo em que a parte interessada não se manifestou acerca das irregularidades imputadas, não há elementos para que se possa efetivamente aferir e reconhecer a ocorrência de boa-fé na conduta do responsável, podendo este Tribunal, desde logo, proferir o julgamento de mérito pela irregularidade das contas, conforme preceitua o art. 202, §§ 2º e 6º do Regimento Interno do TCU (Acórdão 133/2015-TCU-Primeira Câmara, Ministro Relator Bruno Dantas, 2.455/2015-TCU-1ª Câmara, Ministro Relator Bruno Dantas, 3.604/2015-TCU-1ª Câmara, Ministro Relator Bruno Dantas, 5.070/2015-TCU-2ª Câmara, Ministro Relator André Carvalho, e 2.424/2015-TCU- Plenário, Ministro Relator Benjamin Zymler) .
Prescrição da pretensão punitiva do TCU
15. Com relação à ocorrência da prescrição da pretensão punitiva, prevalece neste Tribunal o entendimento de que a Lei 9.873/1999, que regula a ação punitiva movida pela Administração Pública Federal no exercício do poder de polícia, e o Decreto 20.910/1932, que disciplina a cobrança de dívidas passivas da União, dos estados e dos municípios, não se aplicam aos processos de controle externo.
16. Diante da inexistência de normativo específico acerca da prescrição das sanções no âmbito dos processos do TCU, a jurisprudência se consolidou no sentido de aplicar as regras gerais estabelecidas no Código Civil, conforme os Acórdão 2073/2011-TCU-Primeira Câmara, Ministro Relator José Múcio Monteiro, 5/2003-Segunda Câmara, Ministro Relator Benjamin Zymler, e 474/2011-Plenário, Ministro Relator José Jorge.
17. No presente caso, os atos irregulares caracterizados pela instrução preliminar do TCU foram praticados após o vencimento do prazo para apresentação da prestação de contas final do termo de repasse, em 29/2/2008, e a Caixa notificou o coordenador da ESA, o Sr. Carlos Augusto Santos Silva, do vencimento daquele prazo e das irregularidades que lhe eram imputadas em 19/5/2008 (peça 1, p. 151-152 e parágrafos 8.1 e 24.1 da instrução do TCU à peça 8) , antes, portanto, do transcurso de mais de 10 anos (Código Civil, art. 205) entre a data do cumprimento do dever jurídico de prestar contas final dos recursos repassados e a ciência do responsável a respeito desses encargos. Reconhecida a interrupção do prazo prescricional, nos termos do art. 202, inciso I, do Código Civil, inexiste no presente processo óbice ao exercício da ação punitiva por parte deste Tribunal.
CONCLUSÃO
18. Tendo em vista que houve a citação dos responsáveis pelos motivos externados pela instrução do TCU à peça 8 e transcorrido o prazo regimental fixado e mantendo-se inertes, impõe-se que sejam considerados revéis, dando-se prosseguimento ao processo, de acordo com o art. 12, § 3º, da Lei 8.443/1992. Propõe-se, por conseguinte, o julgamento pela irregularidade das contas com fundamento no art. 16, inciso III, alíneas ‘b’ e ‘c’, da Lei 8.443/1992, condenando-os em débito, conforme matriz de responsabilização à peça 30, constituída de páginas 1 e 2.
19. Propõe-se também encaminhar cópia da deliberação que vier a ser proferida, bem como do relatório e do voto que a fundamentarem, ao Procurador-Chefe da Procuradoria da República no Estado do Pará, nos termos do § 3º do art. 16 da Lei 8.443/1992.
PROPOSTA DE ENCAMINHAMENTO
20. Ante os fatos expostos, submetemos os autos à apreciação, propondo o envio desses autos ao Gabinete do Exmo. Ministro-Relator Aroldo Cedraz para:
I) considerar, para todos os efeitos, revéis o Sr. Carlos Augusto Santos Silva, CPF XXX.593.982-XX, e a Escola Sindical Amazônia (ESA) , CNPJ 63.887.467/0001-15, arrolados no polo passivo desta TCE, dando-se prosseguimento ao processo, conforme preceitua o art. 12, § 3º, da Lei 8.443/1992 c/c o art. 202, § 8º, do RI/TCU;
II) julgar irregulares as contas do Sr. Carlos Augusto Santos Silva, CPF XXX.593.982-XX, e da Escola Sindical Amazônia (ESA) , CNPJ 63.887.467/0001-15, referentes ao Contrato de Repasse 57.862-36/2003/MDA/Caixa, Siafi 491444, a entidade como executora do contrato em tela e ele como coordenador geral daquela entidade, à época dos fatos, com fundamento no art. 1º, 16, inciso III, alíneas ‘b’ e ‘c’ , 19, caput, e 23, inciso III, da Lei 8.443/1992 c/c com os art. 1º, inciso I, 209, inciso II e III, 210 e 214, inciso III, do RI/TCU, condenando-os ao pagamento da importância a seguir especificada e fixando-lhes o prazo de 15 dias para que comprovem perante este Tribunal, em respeito ao art. 214, inciso III, alínea ‘a’, do RI/TCU, o recolhimento da dívida aos cofres do Tesouro Nacional, atualizada monetariamente e acrescida de juros de mora calculados a partir da data indicada até a data do efetivo recolhimento e com o abatimento de valores acaso já satisfeitos, nos termos da legislação vigente, devido às suas condutas ilícitas (abaixo) , que acarretaram irregularidades na execução físico-financeira daquele termo em tela:
a) Irregularidade 1: não apresentação da prestação de contas do Contrato de Repasse 57.862-36/2003/MDA/Caixa com a respectiva documentação probatória da regular execução física e financeira do ajuste; 
b) Irregularidade 2: não conclusão do objeto do contrato de repasse em tela;
c) Conduta: não comprovar a boa e regular aplicação dos recursos públicos federais repassados à conta do Contrato de Repasse 57.862-36/2003/MDA/Caixa, com impugnação integral dos valores recebidos pela contratada;
d) valor do débito (solidário) :
	Valor original (R$) 
	 Data da Ocorrência
	Valor original (R$) 
	Data da Ocorrência
	Valor original (R$) 
	Data da Ocorrência
	Valor original (R$) 
	Data da Ocorrência

	27.960,00
	6/7/2004
	20.000,00
	26/8/2004
	15.000,00
	16/11/2004
	13.350,00
	22/3/2005

	22.000,00
	23/7/2004
	25.000,00
	13/9/2004
	10.000,00
	29/12/2004
	10.800,00
	29/4/2005

	25.000,00
	2/8/2004
	10.000,00
	5/10/2004
	5.000,00
	16/3/2005
	30.000,00
	20/5/2005

	15.000,00
	13/8/2004
	10.000,00
	26/10/2004
	15.720,00
	17/3/2005
	955,78
	22/9/2005

Valor atualizado até 26/3/2018, com juros R$ 1.034.079,76 (peça 31) 
III) aplicar, com fundamento no art. 57 da Lei 8.443/1992 c/c o art. 267 do RI/TCU, [multa] aos responsáveis, fixando o prazo de 15 dias, a partir da notificação, para que, nos termos do art. 214, inciso III, alínea ‘a’, do RI/TCU, comprovem perante este Tribunal o recolhimento aos cofres do Tesouro Nacional do valor atualizado monetariamente desde a data do acórdão que vier a ser proferido até a data do efetivo recolhimento, se for pago após o vencimento, na forma da legislação em vigor;
IV)  autorizar, desde logo, a cobrança judicial das dívidas nos termos do art. 28, inciso II, da Lei 8.443/1992 c/c o art. 219, inciso II, do RI/TCU, caso não atendida a notificação;
V) autorizar, desde logo, com fundamento no art. 26 da Lei 8.443/1992 c/c o art. 217 do RI/TCU, caso seja do interesse dos responsáveis, o parcelamento da dívida em até 36 (trinta e seis) parcelas, incidindo sobre cada uma, corrigida monetariamente, os juros de mora devidos, sem prejuízo de alertá-lo de que, caso optem por essa forma de pagamento, a falta de comprovação do recolhimento de qualquer parcela implicará o vencimento antecipado do saldo devedor, nos termos do art. 26, parágrafo único, da Lei 8.443/1992 c/c o art. 217, § 2º, do RI/TCU;
VI) encaminhar cópia da deliberação que vier a ser proferida, bem como do relatório e do voto que a fundamentem, ao Procurador-Chefe da Procuradoria da República no Pará, nos termos do § 3º do art. 16 da Lei 8.443/1992 c/c o § 7º do art. 209 do RI/TCU, para adoção das medidas que entender cabíveis.”
	É o Relatório.

Bruno Marcello Fonseca de Assunção (OAB/PA 19.340) e Miguel Biz (OAB/PA 15.409-B), representando o Sr. Carlos Augusto Santos Silva (procuração à peça 21) e a Escola Sindical Amazônia (procuração à peça 22).

Procurador Sergio Ricardo Costa Caribé.

TOMADA DE CONTAS ESPECIAL. CONTRATO DE REPASSE. PROGRAMA NACIONAL DE FORTALECIMENTO DA AGRICULTURA FAMILIAR. OMISSÃO QUANTO AO DEVER DE PRESTAR CONTAS. NÃO COMPROVAÇÃO DA BOA E REGULAR APLICAÇÃO DOS RECURSOS FEDERAIS ENVOLVIDOS. CITAÇÃO DA ENTIDADE PRIVADA SIGNATÁRIA DA AVENÇA E DE SEU REPRESENTANTE LEGAL. REVELIA. IRREGULARIDADE DAS CONTAS. DÉBITO SOLIDÁRIO. MULTA.

TOMADA DE CONTAS ESPECIAL (TCE)

Secretaria do TCU no Estado do Pará (SEC-PA).

Trata-se de Tomada de Contas Especial (TCE) instaurada pela Caixa Econômica Federal, em desfavor da Escola Sindical Amazônia (ESA) e do Sr. Carlos Augusto Santos Silva, este na condição de responsável legal daquela entidade sindical à época da assinatura e execução do Contrato de Repasse 57.862-36/2003/MDA/Caixa (peça 1, p. 111-117) , firmado em 18/12/2003 entre a União e a ESA e registrado no Sistema Integrado de Administração Financeira do Governo Federal (Siafi) sob o número 491444.
2.	De acordo com a Cláusula Primeira do referido Contrato e com o que estava previsto no respectivo Plano de Trabalho (peça 1, p. 47-55) , pactuou-se a transferência de recursos financeiros federais, afetos ao Programa Nacional de Fortalecimento da Agricultura Familiar (Pronaf) , para execução do “Projeto de Capacitação Sócio-Técnica e Gerencial para a Agricultura Familiar Rural nos Estados do Pará, Amapá, Amazonas e Roraima”, objetivando dotar os agricultores familiares de conhecimentos e competências, de modo que pudessem “viabilizar meios para aumentar e reter, nas zonas rurais, o valor agregado dos produtos ecossustentáveis gerados pela economia camponesa, afim de estimular o manejo dos recursos naturais da Amazônia e, ainda, fomentar debates sobre quais as políticas públicas, projetos e programas sociais são de relevância para o contexto amazônico” (peça 1, p. 47 e 63) .
3.	No Relatório do Tomador de Contas (peça 1, p. 235-241) foram indicadas as seguintes razões para a instauração desta TCE:
“III — DAS IRREGULARIDADES MOTIVADORAS DA TCE
6. O motivo para a instauração da presente Tomada de Contas Especial foi a não conclusão do objeto contratado, fato que se encontra demonstrado na documentação constante do processo, e relatado no parecer às fls. 04/05.
6.1 Mesmo após diversas cobranças por parte da CAIXA, segundo documentos de fls. 69, 71, 73, 76 e 82, a Entidade não retomou a execução do objeto, não apresentou a documentação necessária para o encerramento do contrato com redução de metas, nem apresentou a prestação de contas dos recursos recebidos e o (s) Relatório (s) de Execução de Atividades REA homologado (s) pelo Gestor.
6.2 Como não houve comprovação da execução física e financeira do objeto, nem mesmo se o percentual executado apresenta funcionalidade, o dano ao Erário foi calculado com base no valor total de repasse sacado para a execução do objeto.”
4.	Esclareça-se que os recursos sacados para a execução do objeto totalizam, em valores originais, os R$ 255.785,78 assim detalhados, de acordo com as datas dos efetivos saques, nos ofícios de citação encaminhados aos responsáveis:
“Valor (es) histórico (s) do (s) débito (s) e da (s) quantia (s) eventualmente ressarcidas, bem como a (s) respectiva (s) data (s) de ocorrência:
Débito (s) :
R$ 955,78, em 22/9/2005 
R$ 30.000,00, em 20/5/2005 
R$ 10.800,00, em 29/4/2005 
R$ 13.350,00, em 22/3/2005 
R$ 15.720,00, em 17/3/2005 
R$ 5.000,00, em 16/3/2005 
R$ 10.000,00, em 29/12/2004 
R$ 15.000,00, em 16/11/2004 
R$ 10.000,00, em 26/10/2004 
R$ 10.000,00, em 5/10/2004 
R$ 25.000,00, em 13/9/2004 
R$ 20.000,00, em 26/8/2004 
R$ 15.000,00, em 13/8/2004 
R$ 25.000,00, em 2/8/2004 
R$ 22.000,00, em 23/7/2004 
R$ 27.960,00, em 6/7/2004” (peças 11 e 12, p. 4) 
5.	Informe-se, ainda, que a diferença entre os R$ 308.000,00 repassados pela União à Caixa Econômica Federal, em parcela única (peça 1, p. 169 e 213) , e os R$ 255.785,78 detalhados acima foi restituída aos cofres do Tesouro Nacional, com a devida atualização, pela referida instituição bancária interveniente (peça 1, p. 197) .
6.	No âmbito desta Corte, a instrução do feito está a cargo da Secretaria do TCU no Estado do Pará (SEC/PA) , que, em exame preliminar (peças 8 a 10) , concordou com as conclusões alcançadas na fase interna desta TCE acerca da identificação dos responsáveis e da quantificação do dano e promoveu a citação da Escola Sindical Amazônia e do Sr. Carlos Augusto Santos Silva (ofícios juntados às peças 11 e 12) .
7.	Regularmente citados, ambos os responsáveis vieram aos autos (peças 15 e 17) solicitar (i) prorrogação de prazo para apresentação de defesa, (ii) cópia integral dos autos e (iii) a juntada de instrumentos de procuração, o que foi prontamente deferido (peças 20 e 25) , tendo sido as procurações autuadas como peças 21 e 22. Inobstante isso, o novo prazo concedido para apresentação da defesa transcorreu in albis, devendo, por conseguinte, ser declarada a revelia dos responsáveis, para todos os efeitos, dando-se prosseguimento ao processo, nos termos do art. 12, § 3º, da Lei 8.443, de 16/7/1992.
8.	Quanto ao encaminhamento a ser dado a estes autos, acolho, em essência, a proposição de mérito formulada, em uníssono, pela SEC/PA na presente etapa processual e acolhida pelo Ministério Público de Contas, o que faço com base na análise empreendida pela referida unidade técnica regional à peça 32, cujas conclusões adoto como minhas próprias razões de decidir, sem prejuízo às ponderações que se seguem.
9.	Com efeito, na linha dos pareceres precedentes, não tendo sido apresentada a prestação de contas relativa ao Contrato de Repasse 57.862-36/2003/MDA/Caixa, fica inviabilizado qualquer exame quanto à execução do objeto pactuado, recaindo sobre a Escola Sindical Amazônia, signatária da avença, e sobre o Sr. Carlos Augusto Santos Silva, representante legal daquela entidade, o ônus dessa omissão, tendo em vista que prestar contas, com a devida e correta comprovação da boa e regular aplicação dos valores públicos, é dever de todos aqueles a quem sejam confiados os recursos federais. É o que se depreende do art. 70, parágrafo único, da Constituição de 1988, do art. 93 do Decreto-Lei 200, de 25/2/1967, e do art. 145 do Decreto 93.872, de 23/12/1986. Em respaldo a esse entendimento, cite-se também os Acórdão 2439/2010-TCU-Plenário, 5.929/2011-TCU-1ª Câmara e 1.544/2008-TCU-2ª Câmara.
10.	Nessas circunstâncias e considerando não haver nos autos elementos que permitam aferir a ocorrência de boa-fé na conduta dos responsáveis, resta julgar irregulares as contas da ESA e do Sr. Carlos Augusto Silva, condená-los solidariamente à reparação do dano apurado nos autos e aplicar-lhes a multa prevista no art. 57 da Lei Orgânica deste Tribunal.
11.	Ressalte-se, por oportuno, que esse desfecho processual está em total consonância com o Acórdão 2763/2011-TCU-Plenário, cuja fundamentação sustenta que, “quando a pessoa jurídica de direito privado e seus administradores derem causa a dano ao Erário na execução de avença celebrada com o poder público federal com vistas à realização de uma finalidade pública, incide sobre ambos a responsabilidade pelo dano”.
12.	No mesmo sentido, aliás, é o Enunciado 286 da Súmula de Jurisprudência deste TCU, segundo o qual “A pessoa jurídica de direito privado destinatária de transferências voluntárias de recursos federais feitas com vistas à consecução de uma finalidade pública responde solidariamente com seus administradores pelos danos causados ao Erário na aplicação desses recursos.”.
13.	Permito-me apenas fazer uma breve ressalva acerca do exame de mérito feito pela SEC/PA, mais precisamente sobre a análise da prescrição da pretensão punitiva do TCU em relação aos responsáveis em epígrafe, tema este abordado por esta Corte ao proferir o Acórdão 1441/2016-TCU-Plenário em sede de incidente de uniformização de jurisprudência (TC Processo 030.926/2015-7) .
14.	No mencionado precedente, listou-se como causas de interrupção da aludida prescrição a citação, a audiência e oitiva do responsável (subitem 9.1.3 daquele decisum) , o que não engloba a notificação do agente durante a fase interna da TCE, como pretendeu fazer a unidade técnica regional em sua argumentação (peça 32, p. 4, item 17) . Por seguirem essa minha linha de entendimento, cito os Acórdão 2932/2016-TCU-Plenário, 6.068/2016-TCU-1ª Câmara e 8.054/2016-TCU-2ª Câmara.
15.	De qualquer modo, independentemente dessa ressalva, o fato é que não se consumou, no caso em tela, a prescrição da pretensão punitiva do TCU em relação à Escola Sindical Amazônia e ao Sr. Carlos Augusto Silva, eis que a irregularidade que se pretende sancionar – omissão quanto ao dever de prestação de contas da boa e regular aplicação dos recursos públicos federais afetos ao Contrato de Repasse 57.862-36/2003/MDA/Caixa – consumou-se tão logo se encerrou, em 29/2/2008 (peça 1, p. 251) , o prazo para a referida prestação de contas, ao que se soma o fato de que a citação dos responsáveis foi ordenada em 1/9/2017 com a emissão de parecer pelo dirigente da SEC/PA (peça 10) , ou seja, quando ainda não havia se escoado o prazo decenal de prescrição que vem sendo uniformemente observado por esta Corte de Contas desde a prolação do aludido Acórdão 1441/2016-TCU-Plenário.
16.	Outrossim, uma vez que esta TCE foi instaurada justamente pela omissão quanto à prestação de contas dos recursos vinculados ao Contrato de Repasse 57.862-36/2003/MDA/Caixa, o que, com base na fundamentação legal lançada acima, permite pressupor dano ao Erário, parece-me mais coerente respaldar a irregularidade das presentes contas nas alíneas “a” e “c” do inciso III do art. 16 da Lei 8.443/1992.
	Com essas considerações, acolho os pareceres precedentes e VOTO por que o Tribunal adote a deliberação que ora submeto à apreciação deste Colegiado.
TCU, Sala das Sessões Ministro Luciano Brandão Alves de Souza, em 16 de abril de 2019.
AROLDO CEDRAZ 
Relator